臺灣高等法院民事判決　　　　　　　　96年度上更(一)字第11號
上　訴　人　乙○○
兼　上一人
訴訟代理人　甲○○
被　上訴人　丙○○○
上列當事人間損害賠償事件，上訴人對於中華民國94年5月19日
臺灣士林地方法院92年度訴字第644號第一審判決提起上訴，經
最高法院第一次發回更審，本院於96年4月25日言詞辯論終結，
判決如下：
    主  文
上訴駁回。
第一、二及發回前笫三審訴訟費用，由上訴人負擔。
    事  實  及  理  由
一、按訴之變更追加，非經他造同意，不得為之。但第255條第1
    項第2款至第6款情形，不在此限，民事訴訟法第466條第1項
    定有明文。同法第255條第1項第2至4款係規定訴狀送達後，
    原告不得將原訴變更或追加他訴，但請求之基礎事實同一、
    擴張或減縮應受判決事項之聲明、因情事變更而以他項聲明
    代最初之聲明者，不在此限。本件上訴人第一審所為訴之聲
    明雖看似複雜，但究其真意，僅將兩造間之債務及清償方式
    詳細列出後，就被上訴人有不當得利部分請求返還（原審判
    決書第2 -3頁）。而上訴人於本院所為之上訴聲明與原審訴
    之聲明相較，請求確認債權不成立或不存在部分，雖上訴人
    於原審請求確認之支票為乙○○簽發以台北市第二信用合作
    社為付款人之第009243號支票債務及甲○○簽發以台北市第
    十信用合作社第31376、31377、36421、36424號支票債務，
    除新台幣（下同）184萬元以外，均不存在；嗣因兩造均承
    認上訴人業已償還被上訴人146萬元，則上訴人主張積欠之
    款項仍剩餘38萬元（184萬元減146萬元），上訴人在本院請
    求確認之4紙票據即為用來償還前開欠款者，而上訴人主張
    因被上訴人強制執行或和解等原因，業已受償，故變更上訴
    聲明，請求確認上訴人甲○○所簽發以台北第十信用合作社
    為付款人之第34906、31381、34921、153067號支票之票據
    借貸債權為不存在或不成立，本院於更審前認上訴人所為訴
    之變更於法相符，業已准許上訴人該部分之變更。至於上訴
    人請求被上訴人應返還不當得利之金額，僅就上訴人於原審
    泛稱被上訴人應給付之金額，合計為各應給付上訴人甲○○
    及乙○○各若干金額，上訴人上訴聲明請求被上訴人給付之
    金額2,023,974元雖逾原審請求之1,640,268元（145,454＋
    886,848＋607,966＝1,640,268），然細究其請求之原因，
    均係以上訴人已自行清償欠款或其財產受法院強制執行而清
    償欠款致被上訴人有溢額受領，除台灣台北地方法院（以下
    簡稱台北地院）92年度執字第496號受償部分，係第一審判
    決後始發生者，其餘上訴人主張被上訴人應返還不當得利部
    分，並未逾其於第一審主張之金額，而前開台北地院92年度
    執字第496號強制執行事件，亦為兩造間債權債務所爭執之
    範圍，上訴人請求之基礎事實同一，縱其請求金額有擴張，
    依首開說明，應予准許。此外，關於上訴人於原審起訴請求
    確認強制執行程序無效部分，上訴人於本院前審時業已撤回
    ，併此敘明。
二、上訴人起訴主張：
  (一)被上訴人於台北地院71年度訴字第2910號民事事件中所提出
    之債權計算書（下稱債權計算書）所列之11項債權，乃：
    1.本金2,180,000元之90年9月份利息65,400元。
    2.本金2,180,000元之90年10月份利息65,400元。
    3.代繳地價稅723元。
    4.借用支票175,000元尚欠之40,000元。
    5.代繳增值稅37,461元。
    6.代墊代書費2,200元。
    7.代還抵押借款700,000元。
    8.代繳工程受益費27,750元。
    9.未繳甲死會會款70,000元。
    10.未繳乙死會會款190,000元。
    11.欠款2,180,000元。
  (二)其中第1、2項利息部分，被上訴人已於70年12月14日支付命
    令聲請狀中承認受領；第 9、10項死會會款部分，會首為訴
    外人顏文崇，並非被上訴人，其對甲○○自無上開會款債權
    存在；第 3、5、6、7、8項代墊地價稅、增值稅、代書費、
    工程受益費及代償抵押債務部分，被上訴人業已自承上開費
    用均係房屋買受人姜瑞明墊付，再從應付與甲○○之房屋價
    款中扣除，可見其並未墊付上開款項；另第 4、11項欠款部
    分，依被上訴人於本院83年度上更(一)字第78號民事事件答辯
    狀中之陳述，應係指上訴人違反票據法而受刑事處罰之 9張
    支票，然除其中上訴人甲○○所簽發之15萬元、14萬元、45
    萬元、10萬元四紙支票（合計84萬元），及上訴人簽發之一
    百萬元支票一紙外，另票據號碼為 34921、153067號之支票
    ，業經甲○○收回，票據號碼為34906、31381號之支票（以
    上四紙支票發票人均為甲○○），則經被上訴人轉讓他人，
    被上訴人均非票據債權人，應認上開第4、11項債權部分，
    於超過前述84萬元、100萬元以外之債權均不存在。是上開
    債權計算書所列之債務，除四紙支票債務計84萬元，及一紙
    支票債務100萬元外，均不存在。
  (三)前欠之184萬元，上訴人自70年6月1日起至同年11月26日止
    已清償146萬元，其日期、金額及證據如下：
    1.70年6月1日清償235,833元，證據：臺灣士林地方法院（
      下稱士林地院）87年度簡上字第177號民事確定判決主文
      第二項本文。
    2.70年6月1日清償199,000元，證據：士林地院87年度簡上
      字第89號民事確定判決理由第二項本文。
    3.70年9月1日清償70,000元，證據：士林地院86年度訴字第
      854號之87年3月10日言詞辯論筆錄本文。
    4.70年9月24日清償 695,000元及9,600元，證據：士林地院
      91 年度士小字第254號民事確定判決理由第四、五項本文
      及同院同年度士小字第489號民事確定判決理由第三項本
      文。
    5.70年11月26日清償250,567元，證據：士林地院92年度訴
      字第404號之92年5月23日言詞辯論筆錄本文。
    以上合計1,460,000元。
  (四)前欠之184萬元，上訴人自願返還146萬元，除經被上訴人於
    士林地院92年度訴字第404號92年5月22日之言詞辯論筆錄中
    自承在卷外，被上訴人另以脅迫方式，將失效之票據填載日
    期，並據以提示遭到退票，再使用系爭五張退票支票取得執
    行名義，並於執行之際，誣陷上訴人毀損債權罪，於刑事庭
    判決之際以撤銷告訴為餌，欺騙上訴人在和解同意書簽名。
    以經由強制執行程序，脅迫上訴人清償2,403,820元，茲分
    述如下：
    1.支票第009243號部分：被上訴人以台北地院71年度民執字
      第4004號給付票款強制執行事件，受償 145,454元。嗣被
      上訴人又以本院89年度上更(一)字第 151號債務清償事件為
      執行名義，經台北地方法院90、92年民執字第25894、496
      號強制執行程序分別受償610,634元及551,084元，合計被
      上訴人詐取1,307,172元。
    2.支票31376、31377、36421、36424號等四張支票部分：被
      上訴人以台北地院71年度民執字第4216號給付票款強制執
      行事件，拍賣上訴人之動產四次共取得153,800元。
    3.和解金部分：上訴人業於73年3月13日給付第一期和解金
      26萬元，73年3月14日給付第二期和解金24萬元，73年6月
      7日給付「和約帶契約書」第一次款70,000元，73年6月21
      日給付「和約帶契約書」第二次款50,000元，73年7月10
      日給付「和約帶契約書」第三次款90,000元，及判決認定
      上訴人已給付，但尚未清算之73年3月20日第三次和解金
      100,000元。
    4.被上訴人自認有收受之部分：73年 4月30日交付被上訴人
      之第二信用合作社建成分社帳戶65,200元，73年6月7日經
      訴外人王耀煌轉手交付120,000元，73年7月10日經王耀煌
      轉手交付90,000元，73年8月2日經訴外人蘇章巍轉交提存
      金67,648元，有送金簿、王耀煌指認證明書及本院89年度
      上更(六)字第244號債務人異議之訴民事確定判決為證。
  (五)關於和解預約（即和解同意書，以下簡稱預約）及本約（即
    和約帶契約書，以下簡稱本約）：
    和解契約之預約、本約所和解範圍就是「5張支票面額184萬
    元」，且有契約無效及不成立情形：
    依和解預約之內容，兩造間斯時之民事債務糾紛，即台北地
    院71年度民執字第4216、4004號以五張支票面額184萬元給
    付票款為名義之強制執行事件。且兩造為兌現預約上所定之
    第四至六期之給付，遂議定和解本約，但該和解契約金額除
    債之餘款37萬多元外，其餘金額均係上訴人遭被上訴人脅迫
    、詐騙而簽名，該和解契約應屬無效。況被上訴人拒絕於和
    解本約簽名負責，可見兩造並未達成和解，為契約不能成立
    事由，故該和解契約並未成立。
  (六)上訴人業已給付被上訴人超過其債權額之金額，且被上訴人
    所據以主張之債權不存在：
    1.支票第34921、153067號面額合計125,000元之借貸債務不
      成立，因檢察官追訴甲○○違反票據法時，上訴人已經清
      償完畢，並收回支票轉而交付檢察官，可證該 2筆借貸債
      權不存在。
    2.支票第34906、31381號面額計25萬元部分；雖上訴人自承
      含此二張支票賒借209萬元，但被上訴人於93年5月29日在
      第一審時已自動放棄該2紙支票之請求權，故該2筆借貸債
      權亦不存在。
    3.合會代墊會款部分：被上訴人於第三審前均稱自己為會首
      ，代墊會款即當然為債權人，但被上訴人在第三審以後改
      稱會首為顏文崇，則被上訴人係自顏文崇處取得債權讓與
      ，但上訴人得以被上訴人尚未給付上訴人經由競標應取得
      的合會金235,833元及199,000元之事由，對抗顏文崇，故
      顏文崇並無代墊會款之情事，上訴人自無法取得債權讓與
      ，況該筆債權亦已於87年4月30日時效完成，縱果有該筆
      債權存在，上訴人亦得以罹於時效為由拒絕給付。
    4.依本金218萬元計算之利息：兩造間債之關係，僅限於五
      張支票債務184萬元，而被上訴人自承已受領清償金額
      1,465,004元，剩餘債務僅有374,996元，則被上訴人請求
      依本金218萬元計算之利息，為無理由。
    5.綜上，上訴人遭被上訴人脅迫超額給付2,028,824元，被
      上訴人不當得利2,028,824元，上訴人僅先就其中之
      2,023,973元求為判決。
  (七)上訴聲明：
    1.原判決廢棄。
    2.前項廢棄部分請改判如後開3、4項之判決。
    3.確認被上訴人對於下列債權不存在：
      (1)被上訴人依本院71年度票上易字第3432號上訴人甲○○
        違反票據法案件刑事判決附表所載編號第2、3號，即甲
        ○○簽發以台北市第十信用合作社為付款人、發票日68
        年12月2日、票號第34906號、支票面額新台幣15萬元，
        及甲○○簽發台北市第十信用合作社為付款人、發票日
        68年12月8日、票號第31381號、面額新台幣10萬元之支
        票2紙，所主張之借貸債權不存在。
      (2)被上訴人依本院71年度票上易字第3432號上訴人甲○○
        違反票據法案件刑事判決附表所載編號第1、8號，即甲
        ○○簽發以台北市第十信用合作社為付款人、發票日68
        年12月15日、票號第 34921號、支票面額新台幣12萬元
        ，及甲○○簽發台北市第十信用合作社為付款人、發票
        日70年9月24日、票號第153067號、面額新台幣5千元之
        支票2紙，所主張之借貸債權不存在。
      (3)被上訴人依本金 218萬元計算70年9、10月之利息債權
        130,800元不存在。
      (4)被上訴人主張合會代墊款26萬元之債權不存在。
    4.被上訴人應給付上訴人甲○○及乙○○各1,011,987元及
      自起訴狀繕本送達之翌日起至清償日止按年息5%計算之利
      息。
三、被上訴人則以：
  (一)前述債權計算書早於台北地院71年度訴字第2910號民事事件
    中即已提出，並經引用於該案判決中，且該計算書之內容均
    為真正，不容上訴人事後顛倒是非、任意指摘。上訴人提出
    之抵銷主張，於其他案件中均曾提出。其中甲會會款
    235,833元業經本院89年度上更(六)字第244號確定判決認定與
    84萬元債務抵銷，上訴人又重複主張與他筆債務抵銷，自無
    可採。上訴人其他主張，亦經相關案件駁回在案，其仍執同
    樣理由，一再興訟，全無可取。就上訴人依不當得利或侵權
    行為之法律關係，請求被上訴人給付部分，不僅無理由，且
    均已罹於時效，被上訴人自得拒絕給付等語置辯。
  (二)關於上訴人主張之確認債權不存在部分：
    1.第34906、37381號2紙支票，被上訴人自始未曾執行，且
      放棄該部分債權。
    2.關於34921、153067號這2紙支票，不在被上訴人處，本與
      被上訴人無關。
  (三)答辯聲明：上訴駁回。
四、兩造不爭執之事實：
  上訴人主張其曾簽發以台北市第十信用合作社為付款人、支票
  號碼第34906號、面額15萬元及第31381號、面額10萬元之支票
  交予被上訴人，及上訴人曾參加以顏文崇（被上訴人配偶）為
  會首之甲、乙合會之事實，為被上訴人所不爭執，堪認上訴人
  此部分之主張為真實。
五、兩造爭點之論述：
  上訴人主張並未積欠被上訴人如本件上訴聲明所確認之債權，
  縱果有積欠債務，亦已因清償而消滅，且認被上訴人已溢收上
  訴人積欠之款項，該溢收部分為不當得利，應返還予上訴人等
  情，除關於第34906、31381號支票之債權外，餘均為被上訴人
  所否認。爰就本院之判斷詳述如下：
  (一)關於上訴人請求確認被上訴人依上訴人甲○○簽發之第
    34906號、31381、34921及153067號支票所主張之借貸債權
    不存在部分，上訴人無即受確認判決之法律上利益：
    1.關於第34906號、31381號支票部分：
      按「民事訴訟法第 247條所謂即受確認判決之法律上利益
      ，須因法律關係之存否不明確，致原告在私法上之地位有
      受侵害之危險，而此項危險得以對於被告之確認判決除去
      之者，始為存在。」（最高法院27年上字第 316號判例參
      照）。被上訴人於本院言詞辯論期日中陳稱「（審判長：
      被上訴人在地院卷三第8頁93年 6月29日答辯狀的第4點第
      3行第4行寫自動放棄其中 2張面額分別為10萬及15萬，所
      謂證13是否為這次最高法院判決附表的第6號及第7號支票
      ，所謂的放棄，是否在那個案子不根據這2張支票來請求
      及執行或者拋棄這2張支票的債權？）我沒有執行這2張。
      （審判長：是放棄債權還是把這2張保留下來？）我是放
      棄‧‧‧我要放棄這2張」等語（見本院卷第78 -79頁）
      。參以該 2筆票據債務早經台北地院以71年度訴字第2910
      號判決認定被上訴人對甲○○有票款請求權存在，但被上
      訴人迄今20餘年從未對上訴人為強制執行之聲請，足證被
      上訴人早已放棄該 2紙支票所表彰之借款債權，核與被上
      訴人於本院行言詞辯論時陳述之意見一致。上訴人之主張
      與被上訴人一貫之主張一致，法律關係明確，上訴人並無
      「因法律關係之存否不明確，致原告在私法上之地位有受
      侵害之危險，而此項危險得以對於被告之確認判決除去」
      之情形，上訴人提起確認之訴，洵無必要，應予駁回。
    2.關於第34921及153067號支票部分：
      被上訴人於本院行言詞辯論期日陳稱：「‧‧‧他違反票
      據法3465號這份刑事判決，裡面有8張支票，我手上只有
      6張，34921與153067這張支票不在我手上與我無關‧‧‧
      」（見本院卷第78 -79頁），核與上訴人於言詞辯論意旨
      狀陳述「支票第34921、153067號面額12.5萬元之借貸債
      務不成立：檢察官追訴上訴人甲○○違反票據法之際，上
      訴人已經清償債務、收回支票，再轉而交付檢察官，證明
      債務已全部清償。」等情相符（見本院卷第72頁）。既然
      支票號碼笫34921、153067號之2紙支票，兩造一致同意非
      在被上訴人持有中，而上訴人之聲明係請求「確認被上訴
      人依該2紙支票對被上訴人主張之借貸債權不存在」，被
      上訴人未持有該2紙支票，衡情不可能以該支票對上訴人
      主張借貸債權存在，上訴人自無「法律關係之存否不明確
      ，致原告在私法上之地位有受侵害之危險，而此項危險得
      以對於被告之確認判決除去之者」之情事。上訴人無提起
      確認之訴必要，原法院雖非以此為由駁回上訴人此部分之
      訴，但上訴人之上訴仍屬無理由，應予駁回。
  (二)關於確認本金218萬元之利息債權不存在部分：
    甲○○曾以其對被上訴人所為之清償，已超過其所欠而溢付
    931,248元 為由，依不當得利之法律關係，訴請被上訴人返
    還該金額本息，經本院於83年7月11日以82年度上更(二)字第
    229號確定判決認定甲○○原積欠被上訴人之債務，計有：
    1.借款218萬元之70年9月、10月份利息共130,800元；2.向
      丙○○○借票175,000元，僅償還135,000元，尚積欠4萬
      元；3.上訴人參加69年5月起至71年4 月止每月1萬元及70
      年10月起至72年4月止每月1萬元之互助會，分別積欠會款
      7萬元、19萬元；4.借款218萬元；金額合計2,610,800元
      ，並因而認定甲○○並未超額清償。就甲○○委託被上訴
      人出售房屋之金額，及出售房屋之地價稅、增值稅、代書
      費、工程受益費等由何人繳納，亦認定確係由被上訴人代
      為扣繳，乃判決駁回甲○○之請求等情，有該判決影本 1
      件在卷可稽（見原審訴字卷一第276 -279頁）。雖被上訴
      人所陳上開費用均係房屋買受人姜瑞明墊付，再從房屋價
      款中扣除等語，與其所提債權計算書將全部房屋價金列為
      上訴人售屋抵償之金額、再將前開費用列為上訴人積欠債
      務之記載方式有所不同，惟其計算出實際得抵償債務之金
      額並無差異。核與本院89年上更(一)字第151號確定判決（
      見原審訴字卷一第93頁以下）之認定亦屬相合，是上訴人
      主張兩造間之債權債務關係，限於台北地院71年度訴字第
      1115號、第2910號確定判決（見原審訴字卷三第38 -43頁
      ，其中第43頁之附表，應為第2910號判決之附表）所命給
      付之100萬元及84萬元本息云云，已非無疑。依上開說明
      ，上訴人對被上訴人負有 218萬元之本金債務，應堪認定
      ，則因218萬元之本金債務所衍生之73年9月、10月之利息
      應屬存在。雖上訴人主張被上訴人已自認業收受該筆款項
      云云，但被上訴人於70年12月14日支付命令聲請狀中，係
      記載甲○○自70年9月15日起即停止付息，並無任何承認
      已收受70年9月、10月份利息之意思，有該聲請狀影本2件
      在卷可憑（見原審調字卷第70-73頁）。上訴人據此主張
      被上訴人已自承該部分之利息債權不存在云云，自無可採
      。關於本金218萬元之70年9月及10月之利息，在法定最高
      限額利率部分，不得謂為不存在。雖兩造所約定之利率為
      月利率3%，依年利率計算則為36%，已遠超出最高法定利
      率20%之上限，但超過法定最高限額利率之利息，僅債權
      人對之無請求權，並非約定無效而謂其債權不存在（最高
      法院71年度台上字第1533號及84年度台上字第356號裁判
      參照），故兩造之約定利率逾法定最高限額利率部分之債
      權仍屬存在，上訴人請求確認該部分之利息債權不存在，
      為無理由。
  (三)合會代墊款26萬元部分：
    甲○○主張其所參加69年5月起至71年4月止每月1萬元及70
    年10月起至72年4月止每月1萬元之互助會，其會首均為被上
    訴人之夫顏文崇等情，固有互助會單影本2件在卷足佐（見
    原審調字卷第74、75頁）。然該合會之會首究為何人，衡情
    應為甲○○參與上開合會時即已知悉之事實，則其於被上訴
    人主張上開會款債權時，既未表示反對之意，僅稱尚未到期
    ，不得請求云云（參原審訴字卷一第276頁背面、277頁），
    顯已承認被上訴人對其有該會款請求權存在；況該互助會之
    會首顏文崇，亦從未就上開 2筆會款以其個人名義對甲○○
    主張權利，足認其亦同意顏文崇將債權讓與被上訴人由被上
    訴人行使該2筆會款債權。是上訴人以前開事由，否認該2筆
    會款債務存在，應不可採。至於甲○○主張其尚未取得得標
    會款乙節，甲○○並未舉證以實其說，且為被上訴人所否認
    ，甲○○該部分之主張為不可採。次按消滅時效完成，僅債
    務人取得拒絕履行之抗辯權，得執以拒絕給付而已，其原有
    之法律關係並不因而消滅。故不論時效是否完成，身為債務
    人之甲○○不得自為原告請求確認合會代墊款債權26萬元不
    存在，則甲○○以時效消滅所為之主張，亦無可採。
  (四)關於「和約帶契約書」（本院卷22頁）部分：
    上訴人主張因為被上訴人拒絕簽名，和解及「和約帶契約書
    」均不能成立（本院卷第20頁），核與被上訴人抗辯其未在
    「和約帶契約書」簽名等情相符，足證「和約帶契約書」兩
    造均主張不成立。從而，被上訴人亦無依照該「和約帶契約
    書」所載，於收受上訴人給付之和解金後撤銷強制執行程序
    之義務，從而，自無審究被上訴人依強制執行程序所受償之
    金額是否超過「和約帶契約書」和解範圍之必要。
  (五)上訴人未能舉證被上訴人有不當得利之情事：
    1.被上訴人以本院89年度上更(一)字第 151號確定判決為執行
      名義，分別對上訴人甲○○、乙○○聲請強制執行（台北
      地院90年度民執庚字第25894號、92年度民執字第496號）
      ，上訴人甲○○、乙○○分別提起債務人異議之訴，並依
      台北地院裁定（92年北簡聲字第75、第92號）為被上訴人
      各供擔保432,352元、369,755元後，停止強制執行。嗣經
      台北地院台北簡易庭分別判決上訴人甲○○、乙○○敗訴
      （台北地院91年度北簡字第3230號、92年度北簡字第3964
      號），上訴人分別提起上訴，再經台北地院以91年度簡上
      字第719號（原審卷三第227頁）、92年度簡上字第774號
      判決上訴駁回，已告確定，合先敘明。
    2.上訴人雖主張其已返還被上訴人1,465,004元及2,403,820
      元（1,465,004+2,403,820=3,868,824），而上訴人僅積
      欠被上訴人184萬元，故上訴人超額給付逾184萬元之
      2,028,824部分，被上訴人之受領為無法律上之原因而為
      不當得利，上訴人僅先就其中之2,023,973元（本院按：
      應為2,023,974，上訴人各請求被上訴人給付1,011,997元
      ）而為請求云云，為被上訴人所否認。爰就上訴人之主張
      判斷如下：
      (1)上訴人主張已清償146萬元部分，為被上訴人所不爭執
        ，堪信為真。
      (2)關於上訴人主張已清償100萬元債務部分：
        上訴人稱被上訴人以支票第009243號部分重疊執行取得
        較票面金額為多之款項。然，上訴人於提起債務人異議
        之訴之時，明知並自行主張被上訴人係以本院89年度上
        更(一)字第 151號判決為執行名義，經台北地院以92年民
        執字第496號為強制執行（見台北地院92年度簡上字第
        774號異議之訴判決，被上訴人提出之外放證物）。而
        本院89年度上更(一)字第151號判決，業就被上訴人前執
        台北地院71年度民執字第4004號給付票款強制執行案件
        中受償之金額130,245元（即執行總金額135,885元-執
        行費用5,640元）為扣除（原審卷三第208頁），可知前
        開執行名義僅為台北地院71年度民執字第4004號執行案
        件之補充，絕無重疊執行之問題。又，本院89年度上更
        (一)字第151號確定判決係命上訴人甲○○及乙○○應分
        別再給付被上訴人432,352元、369,755元及均自85年12
        月3日起算至清償日止依年利率 5%計算之利息，而被上
        訴人依台北地院90年度民執字第25894號及同院92年度
        民執字第496號強制執行事件，先後於93年9月7日及94
        年6月1日受償610,634元及551,084元係因強制執行而受
        償，自不可能逾越執行名義之範圍（本金432,352 元及
        369,755元均應加計自85年起算至清償止之利息），且
        上訴人提起債務人異議之訴亦經法院駁回確定，故被上
        訴人因此而受償者，均係於支票號碼第009243號債權金
        額100萬元之範圍，並無超額受償，堪以認定。
      (3)關於上訴人主張清償84萬元債務部分：
        上訴人主張被上訴人執31376、31377、36421及36424
          號等四張支票總金額為84萬元為執行名義，於台北地
          院71年度執字第4216號強制執行程序分別因拍賣動產
          受償共取得153,800元，經本院89年度上更(六)字第244
          號確定判決（原審訴字卷三第63頁以下）認定依民法
          第323 條規定，清償人所提出之給付，應先抵充費用
          ，次充利息，次充原本。則上述執行所得就5,000元
          、37,000元、80,000元經抵銷費用、利息後，至72年
          11月10日止，被上訴人就本金部分尚有812,434元未
          獲清償，此外，被上訴人尚有自72年11月11日起至清
          償日止按中央銀行核定放款利率2分之1計算之利息請
          求權（原審訴字卷三第71頁）。上訴人以執行金額全
          數抵償本金，未先扣除強制執行費用及本金衍生之利
          息，其算法顯不可採，上訴人據不正確之算法主張被
          上訴人超額受償，自無可採。
        關於上訴人主張依和解所為之給付：
          兩造不爭執系爭和解書簽立之73年 3月14日時，上訴
          人業已給付第一期和解金26萬元及第二期和解金24萬
          元，並不爭執。至第三期和解金10萬元是否有給付，
          被上訴人否認收受，上訴人則主張被上訴人73 年5月
          18日所發之第234號存證信函僅催討第4、5期和解金
          間接證明上訴人已給付第3期和解金，但未催討不等
          於上訴人已為給付，故被上訴人於和解部分之受償僅
          有50萬元部分，為被上訴人所不爭執。該50萬元部分
          仍應先抵扣利息11,702元（原審卷三第72頁）。
        關於上訴人主張經本院89年度上更(六)字第244號判決
          認被上訴人已收受73年 4月30日匯入被上訴人第三信
          用合作社建成分社帳戶之65,200元部分，為被上訴人
          所不爭執，應扣除利息1,774元（原審卷三第72頁）
          。
        上訴人請第三人王耀煌轉交之21萬元之部分；
          被上訴人否認收受，上訴人未舉證以實其說，本院89
          年上更(六)字第244號判決亦未為認定究有無交付（原
          審卷三第74頁），上訴人此部分主張，為不可採。
        關於蘇章巍轉交之67,648元部分，業經許沈米妹及蘇
          章巍於台北地院77年訴字第6449、本院78年度上字第
          662號證述在卷，被上訴人亦不否認曾收受該筆款項
          ，故上訴人該部分之給付仍應先扣除利息。
        關於被上訴人執31376、31377、36421及36424號等四
          張支票總金額為84萬元為執行名義，於台北地院71年
          度執字第4216號強制執行程序中，在73年8月22日受
          償202,000元，亦應先扣除利息。
    3.兩造間之債權債務甚為複雜：
      (1)兩造間因金錢債務糾葛，訟累經年，上訴人雖稱其僅積
        欠被上訴人184萬元，但經本院82年度上更(二)字第229號
        判決認定上訴人積欠被上訴人之債務為2,610,800元（
        原審卷一第277頁反面），且本院89年度上更(一)字第151
        號確定判決已認定至70年8月止，上訴人尚欠被上訴人
        支票借款218萬元（原審卷一第106頁），則上訴人主張
        僅欠被上訴人184萬元，已難採信。況依上訴人整理之
        兩造債權債務日期及金額論，上訴人主張被上訴人自承
        已於70年6月1日起至同年11月26日止受領146萬元，加
        計71年5月26日起至72年11月10日止經強制執行程序而
        受領之267,427元（9,569＋135, 858＋5,0 00＋37,000
        ＋80,000＝267,427），合計上訴人已清償1,727,427元
        （1,426,000＋267,427＝1,727,4 27），則於兩造於73
        年3月14日簽訂和解同意書時，上訴人何以已於前一日
        （13日）給付26萬元後，又於和解當日給付24萬元，並
        主張其於3月21日給付10萬元，更於和解同意書上承諾
        於73年4月5日及20日分別給付40萬元及20萬元？此和解
        同意書約定給付之金額即達100萬元（26萬＋4萬＋10萬
        ＋40萬＋20萬＝100萬），加計上訴人主張前述已給付
        之金額1,727,427元，顯逾上訴人主張積欠之184萬元。
        可見上訴人此部分之主張，確非可取。
      (2)被上訴人雖不爭執其已受領146萬元之事實，但稱上訴
        人於清償146萬元後尚積欠其1,913,930元，亦即被上訴
        人抗辯兩造間原始債權債務額為3,373,930元（計算式
        ：1,460,000+1,913,930=3,373,930）。被上訴人陳稱
        上訴人從未主動清償欠款，均係經由強制執行程序而獲
        償，上訴人亦不否認其情（本院卷第79頁反面）。被上
        訴人之受償既經由強制執行而取得，上訴人超額清償之
        可能性本微乎其微（上訴人必於執行程序進行中聲明異
        議或提起債務人異議之訴）。甚者，台北地院91年簡上
        字第719號判決舉出實例，證明上訴人就同筆清償行為
        於不同訴訟程序中重複為抵銷之主張（原審卷三第231
        頁）。依本院89年度上更(六)字第244號確定判決（原審
        訴字卷三第63頁以下）之認定，關於84萬元債權部分，
        自71年間至73年間利息高達101,026元，而上訴人所主
        張之100萬元支票債務，僅於71年間受償130,245元，尚
        餘本金869,755元，積欠至本院89年上更(一)字第151號判
        決命其給付自85年12月3日起算利息之日止，所應加計
        之利息自為數不少。上訴人主張兩造間之債務僅止於
        184 萬元，已非可採，而上訴人自行計算清償額時，既
        未依費用、利息、原本之法定方式為扣抵，其計算方式
        顯非正確，其據不正確之計算方法進而主張被上訴人在
        強制執行程序中超額受償，自難採信。按「民事訴訟如
        係由原告主張權利者，應先由原告負舉證之責，若原告
        先不能舉證，以證實自己主張之事實為真實，則被告就
        其抗辯事實即令不能舉證，或其所舉證據尚有疵累，亦
        應駁回原告之請求。」（最高法院17年上字第917號判
        例參照）。上訴人未能舉證證明被上訴人有超額受償之
        情形，其主張被上訴人不當得利請求返還，為無理由，
        應予駁回。
    4.上訴人主張陸續發現新證據足以推翻確定判決所為之認定
      云云，並未舉證以明，洵無可採。
六、綜上所述，上訴人請求確認借貸債權不存在，無即受確認判
    決之必要，確認利息債權及合會代墊款部分，亦無理由，應
    予駁回。至於上訴人主張被上訴人超額受償請求被上訴人給
    付部分，未能舉證被上訴人有不當得利，洵無理由。原審為
    上訴人敗訴之判決，經核於法洵無違誤。上訴意旨仍執陳詞
    ，指摘原判決不當，求予廢棄改判，為無理由，應予駁回。
七、本件事證已臻明確，兩造其餘攻擊防禦方法，經審酌後，或
    與本件無涉，或與判決結果不生影響，毋庸一一論列。
八、據上論結，本件上訴為無理由，爰判決如主文。
中　　華　　民　　國　　96　　年　　 5　　月　　 9　　日
                    民事第二庭
                        審判長法　官  吳謙仁
                              法　官  李瓊蔭
                              法　官  蘇瑞華
正本係照原本作成。
如不服本判決，應於收受送達後20日內向本院提出上訴書狀，其
未表明上訴理由者，應於提出上訴後20日內向本院補提理由書狀
（均須按他造當事人之人數附繕本）上訴時應提出委任律師或具
有律師資格之人之委任狀；委任有律師資格者，另應附具律師資
格證書及釋明委任人與受任人有民事訴訟法第466條之1第1項但
書或第2項（詳附註）所定關係之釋明文書影本。
中　　華　　民　　國　　96　　年　　5 　　月　　10　　日
　　　　　　　　　　　　　　  書記官  賴以真
附註：
民事訴訟法第466條之1（第1項、第2項）：
對於第二審判決上訴，上訴人應委任律師為訴訟代理人。但上訴
人或其他法定代理人具有律師資格者，不在此限。
上訴人之配偶、三親等內之血親、二親等內之姻親，或上訴人為
法人、中央或地方機關時，其所屬專任人員具有律師資格並經法
院認為適當者，亦得為第三審訴訟代理人。
